臺灣嘉義地方法院民事判決
111年度訴字第138號
原      告  唐維順  



訴訟代理人  劉威辰  
被      告  葉志芳  




訴訟代理人  葉韋志仁
上列當事人間請求分割共有物事件，本院於民國111年8月2日言
詞辯論終結，判決如下：
    主  文
一、兩造共有坐落嘉義市○路○段○○○○○○○地號土地及其上嘉義市○
    路○段○○○○○號房屋（門牌號碼：嘉義市○○○路○○○巷○○弄○○號
    ）應予變賣，變賣所得價金由兩造按二分之一應有部分比例
    分配。
二、訴訟費用由兩造各依二分之一比例負擔。
    理   由
一、原告主張：
　　坐嘉義市○路○段0000000地號土地及其上同地段4142建號（
    門牌號碼：嘉義市○○○路000巷00弄00號，與上開土地下合稱
    系爭房地）由兩造均各按2分之1應有部分比例共有，又系爭
    房地無不能分割協議或因物之使用目的不能分割之情形，且
    原物分配又顯有困難，遂請求准予變價分割，並按兩造應有
    部分比例分配價金等語。並聲明：系爭房地准予變賣，所得
    價金，按兩造應有部分比例分配之。
二、被告方面：
　　不同意變價分割，因為被告沒有錢買回，系爭房地係被告之
    母親留下的，希望可以將系爭房地保留下來，請求原物分割
    並只將原告所分得部分變價即可等語置辯。
三、本院之判斷：
㈠、按各共有人，除法令另有規定外，得隨時請求分割共有物。
    但因物之使用目的不能分割或契約訂有不分割之期限者，不
    在此限；又共有物之分割方法不能協議決定者，共有人得聲
    請法院裁判定之，民法第823條第1項、第824條第2項分別定
    有明文。經查，系爭房地並無不能分割之情形，且無因物之
    使用目的不能分割，或訂有不分割期限之契約，惟無法達成
    協議分割。又系爭房地均由兩造各按2分之1應有部分比例共
    有，此有原告提出系爭房地建物登記第一類謄本、土地登記
    第一類謄本為憑（見本院卷第21-23頁），且為被告所不爭
    執，堪信為真。則原告以兩造不能達成分割協議，訴請裁判
    分割系爭房地，依上開規定，自屬有據，應予准許。
㈡、又按法院依民法第824條第2項定共有物分割方法（即原物分
    配，或變賣共有物以價金分配），孰為適當，本有自由裁量
    之權，不受任何共有人主張之拘束；惟法院為裁判分割時，
    仍需衡酌共有物之性質、價格、經濟效益，各共有人之意願
    、利害關係，共有人分得部分之經濟效益與其應有部分之比
    值是否相當，俾兼顧共有人之利益及實質公平（最高法院10
    9年度台上字第926號民事裁判要旨參照）。而所謂原物分配
    顯有困難，當依社會一般觀念定之，包括法律上禁止共有物
    細分，及分割後之共有物各部分性質上難以利用或價值有相
    當之減損者。又採行變價分割，通常係因共有物性質上不能
    以原物分割或以原物分割有困難或反而對共有人不利之情形
    ，此時若採行變價分割，可使共有之土地得以整筆統一出售
    ，自得提高土地之售價，並以其賣得之價金分配予各共有人
    ，對各共有人均屬有利，自屬妥適之分割方法。經查，系爭
    房地坐落在民生南路403巷40弄13號內，12號鄰居稱約9月以
    後就無人居住，系爭房屋為鋼筋混凝土二層樓房，上面有加
    蓋鐵皮屋，有獨立出入的門戶等情，有本院111年2月18日勘
    驗筆錄在卷可稽（見本院卷第63-67頁），本院斟酌系爭房
    地為單一透天住宅建物及坐落基地，本不適宜將房、地分割
    為各共有人單獨所有使用，又該屋共有2層及1層鐵皮加蓋，
    各層間無使用上獨立性，倘由兩造各取得一層樓，則取得上
    樓層者，欠缺獨立對外通道，無法單獨利用，有害系爭房屋
    之經濟價值，損及該建物之完整性；又系爭房地僅前方臨路
    ，左右及後側均建有他人之房屋，有系爭房地現場照片為憑
    （見本院卷第72-74頁），而依系爭建物登記謄本記載，系
    爭房屋一層樓面積僅有47.5平方公尺，面積狹小，若欲使分
    割各不動產均臨路，將致分割後兩造單獨取得之房地寬度過
    於狹窄而無法有效利用，且系爭房屋領有使用執照，致系爭
    土地受法定空地分割辦法限制，如欲原物分割為兩間合法登
    記之建物，實有相當之困難。顯見兩造均受原物分割之方案
    ，顯有事實上困難。又查，原告主張系爭房地變價分割，被
    告則於111年7月8日表示沒有錢買回系爭房地，不同意變價
    分割等語，有本院電話記錄在卷足憑（見本院卷第125頁）
    ，可見兩造均無意願受分配系爭房地，是本件亦不適宜將系
    爭房地全部分配予部分共有人，強令其負擔找補義務。承上
    所論，依系爭房地之客觀條件，及共有人之意願，無從原物
    分割為兩部分，分配予任一方亦難認公平，足認系爭房地原
    物分配顯有困難，若採全部變價分割之方式，欲取得系爭房
    地之人，即得以競價方式取得系爭房地全部所有權，其變價
    之金額，因經由市場競爭之故，應能取得最高之價值，且變
    賣所得價金按兩造應有部分比例分配，對各共有人並無不利
    ，各共有人若欲取得系爭房地，得行使優先承購權，亦能發
    揮系爭房地之經濟價值，有利系爭房地之整體利用，本院斟
    酌當事人之聲明、共有物之性質、經濟效用及全體共有人之
    利益等事項，認系爭房地以變價分割為適當，爰判決如主文
    第1項所示。
㈢、末按分割共有物之訴，本質上屬無訟爭性之非訟事件，兩造
    本可互換地位。本件原告起訴雖於法有據，但被告之應訴實
    因訴訟性質所不得不然。且定共有物分割之方法，可由法院
    自由裁量為適當之分配，不受任何共有人主張之拘束，則本
    件縱准原告分割共有物之請求，並採行原告方案為分割，然
    因分割共有物之訴，係以請求分割共有物之形成權為訴訟標
    的，當事人所提出之分割方法，僅係供法院之參考，其分割
    方法，對於各共有人而言，並無勝負之問題，當事人提出其
    認為適當之分割方法，應認係屬防禦其權利所必要，故本件
    訴訟費用之負擔，自應由兩造各按其應有部分之比例負擔較
    為合理，爰就訴訟費用負擔判決如主文第2項所示。
四、訴訟費用負擔之依據：民事訴訟法第80條之1。
中　　華　　民　　國　　111 　年　　8 　　月　　26　　日
                       民事第三庭法　官  曾文欣
以上正本係照原本作成。
如對本判決上訴須於判決送達後20日內向本院提出上訴狀（須按
對造人數提出繕本）。
如委任律師提起上訴者，應一併繳納上訴審裁判費。
中　　華　　民　　國　　111 　年　　8 　　月　　26　　日
                                 書記官　陳慶昀